臺灣臺南地方法院民事判決　　　　　　　93年度家訴字第54號
原　　　告　己○○
　　　　　　丙○○
　　　　　　戊○○
　　　　　　丁○○
共　　　同
訴訟代理人　蔡東賢律師
　　　　　　馮基源律師
　　　　　　戴仲懋律師
複代理人　　吳文淑律師
被　　　告　庚○○
　　　　　　乙○○○○ ○○○.
　　　　　　甲○○○○ ○○○.
　　　　　　　　　　　　U.S.
右當事人間請求確認繼承權存在事件，本院判決如左：
　　主　　文
確認原告己○○對被繼承人石再興於中華民國境內之遺產在應繼
分16分之5範圍內之繼承權存在。
確認原告丙○○、戊○○、丁○○對被繼承人石再興對被繼承人
石再興於中華民國境內之遺產在應繼分16分之1之範圍內之繼承
權均存在。
訴訟費用由被告負擔。
    事    實
甲、原告方面：
  一、聲明：求為判決如主文所示。
  二、陳述：
（一）被繼承人石再興於民國（下同）93年1月9日在日本死亡，
      在中華民國境內留有遺產，而訴外人石水木及原告己○○
      分別係被繼承人石再興之生父母，原告丙○○、戊○○、
      丁○○分別係被繼承人石再興之兄姊，被告庚○○則係被
      繼承人石再興之妻子，被繼承人石再興之遺產原應由訴外
      人石水木、原告己○○、被告庚○○共同繼承，應繼分分
      別依序為4分之1、4分之1、2分之1。惟嗣訴外人石水木於
      93年3月10日死亡，則其應繼分應再由原告己○○、丙○○、戊○○、丁○○共同繼承，應繼分均為4分之1。總之
      ，被繼承人石再興之遺產應由原告己○○、丙○○、戊○○、丁○○、被告庚○○共同繼承，應繼分分別依序為16
      分之5、16分之1、16分之1、16分之1、2分之1。
（二）雖被繼承人石再興於71年9月27日在美國為被告乙○○○○ ○○○○○○○及甲○○○○ ○○○○○○○辦理收養而為養子，並經美國加州
　    高等法裁判認可，但依71年間我國民法1079條之規定，收
      養子女，應以以書面為之，但上開收養事件中，收養人、
      被收養人及法定代理人間並未簽訂收養契約書，且原告己○○不懂英語，誤以為僅係將監護權暫時委託被告乙○○○○○○○○○○○ 及甲○○○○ ○○○○○○○行使，以便被繼承人石再興能順
      利在美國讀書及生活，不知係出養被繼承人石再興，否則
      ，就不會同意出養。且被繼承人石再興係由訴外人石水木
      及原告己○○在美國購買房屋供被繼承人石再興居住及供
      給生活費用，被告乙○○○○ ○○○○○○○及甲○○○○ ○○○○○○○實際上
      並未與被繼承人石再興同住，更無扶養被繼承石再興，而
      被繼承人石再興學業完成後，亦返回臺灣留在訴外人石水
      木、原告己○○身邊，而未與被告乙○○○○ ○○○○○○○及甲○○○○○○○○○○○居住美國，顯然被告乙○○○○ ○○○○○○○及甲○○○○　○○○○ ○○○與被繼承人石再興間主觀上並無收養與被收養之意
     ，而客觀上又無收養之事實，僅係完成形式上之收養手續
     而已，故渠等間之收養應屬無效，則原告己○○、丙○○
     、戊○○、丁○○對被繼承人石再興於中華民國境內之遺
     產仍有繼承權。惟被告庚○○竟受被告乙○○○○　○○○○○○○及
     甲○○○○ ○○○○○○○之託而向財政國稅局申報僅渠等係被繼承人
     石再興之繼承人，已損害原告己○○、丙○○、戊○○、
     丁○○對被繼承人石再興於中華民國境內之遺產之繼承權
     ，因認有確認繼承權存在之必要，故提起本訴。
  三、證據：提出戶籍謄本、死亡證明書、廣昇國際法律事務信
            函、美國法院核發收養關係文件等各1份。
乙、被告庚○○方面：
  一、聲明：原告之訴駁回。
  二、陳述：
  （一）原告己○○、丙○○、戊○○、丁○○若認為渠受被告
        乙○○○○ ○○○○○○○及甲○○○○ ○○○○○○○之託而向財政部國稅局
        申報僅渠與被告乙○○○○ ○○○○○○○及甲○○○○ ○○○○○○○係被繼
        承人石再興之繼承人之事有誤，自可依遺產及贈與稅法
        第23條之規定，自行向財政部國稅局申報，由財政部國
        稅局認定何人係繼承人，不應對提起本訴。
  （二）原告己○○與被繼承人石再興於70年間同赴美國前，即
        與被告乙○○○○ ○○○○○○○及甲○○○○ ○○○○○○○熟識，若原告己○○僅係為讓被繼承人石再興取得美國籍，並無出養之
  　　　意，何以在被繼承人石再興取得美國籍之目的達成後多
        年均未終止收養關係？且上開收養既經美國法院認可，
　　　　自屬有效。又按收養之效力，依收養者之本國法，涉外
　　　　民事法律適用法第18條第2項定有明文，則收養之效力
  　　　應依美國加州之法律而定。
  三、證據：提出遺產申報書1份。
乙、被告乙○○○○ ○○○○○○○及甲○○○○ ○○○○○○○ 方面：
　　被告乙○○○○ ○○○○○○○及甲○○○○ ○○○○○○○均未於言詞辯論期日到
  　場，惟均提出書狀陳稱：當時確係原告己○○要求渠等收養
    被繼承人石再興，經渠等與子女們長期間之討論後決定收養
    ，原告己○○亦表示感謝，在被繼承人石再興剛來美國前3
    年內，渠等花了許多精力調整被繼承人石再興在美國過新生
    活，渠等亦準備許多書面資料，自1982年起22年間，渠等對
    被繼承人石再興付出特別之關懷、愛心及照顧。
    理    由
一、被告庚○○、乙○○○○ ○○○○○○○及甲○○○○ ○○○○○○○均經通知，而
    均未於94年12月15日之言詞辯論期日到場，查均無民事訴訟
    法第386條各款所列情形，故依原告之聲請，由原告一造辯
    論而為判決。
二、經查：
（一）按確認法律關係之訴，非原告有即受確認判決之法律上利
      益者，不得提起之，民事訴訟法第247條第1項前段定有明
   　 文。揆諸該法條意旨，只須原告有即受確認判決之法律上
　　　利益時，即得提起確認法律關係之訴，縱原告另有其他維
  　　護權益之法律途徑可尋，亦不妨礙原告提起確認法律關係
　    之訴之權利。本件被告庚○○、乙○○○○　○○○○○○○及甲○○○○○○○○ ○○○既均否認原告己○○、丙○○、戊○○、丁○○
　　　對被繼承人石再興之遺產有繼承權，則原告己○○、丙○○、戊○○、丁○○即均有提起本件訴訟以確認對被繼承
　　　人石再興繼承權存在之利益。縱原告己○○、丙○○、戊○○、丁○○亦得另向財政部國稅局主張權利，但不影響
　    渠等提起本訴之權利，故原告己○○、丙○○、戊○○、
      丁○○提起本訴均不違法。
（二）按收養之成立，依各該收養者被收養者之本國法，涉外民
      事法律適用法第18條第1項定有明文；又按收養子女，應
      以書面為之；又按法律行為不依法律方式者，無效，71年
      間仍有效之我國民法第1079條前段、73條前段分別定有明
      文。揆諸上開法條中所謂「書面」者，係指收養人與被收
      養人間須簽訂合意收養之書面契約而言，至於其他相關機
      關依法要求收養人或被收養人提出之文書則不包括在內與
      內。既然原告己○○已否認曾代理被繼承人石再興與被告
      乙○○○○　○○○○○○○及甲○○○○　○○○○○○○間簽訂合意收養之書面
      契約，而被告乙○○○○　○○○○○○○及甲○○○○　○○○○○○○亦均未能
      提出確有此合意收養之書面契約，而本案附卷之相關資料
      中又無此書面契約，應認並無此書面契約至明。至於應美
      國之政府要求而提出之文書，當然不能取代上開合意收養
      之書面契約。又既然被繼承人石再興與被告乙○○○○　○○○○○○○、甲○○○○ ○○○○○○○間並未簽訂合意收養之書面契約，
      而此合意收養之書面契約又係成立收養之法定方式，被繼
      承人石再興與被告乙○○○○　○○○○○○○、甲○○○○ ○○○○○○○ 既未
      依該方式所為之收養行為即屬無效。縱美國法律並無類此
      之規定，但因被繼承人石再興當時尚具備我國國籍，就我
      國法律而言，該收養之行為當然屬無效。換言之，被告
      乙○○○ ○　○○○○○○○及甲○○○○　○○○○○○○並非被繼承人石再興
      之養父母，對被繼承人石再興之遺產自均無繼承權，而被
　　　繼承人石再興之生父母即訴外人石水木及原告己○○仍有
　　  繼承權。
三、綜右所述，原告主張被繼承人石再興於中華民國境內之遺產
    應由原告己○○、丙○○、戊○○、丁○○、被告庚○○共
    同繼承，應繼分分別依序為16分之5、16分之1、16分之1、
    16分之1、2分之1，均屬合法，均應准許。
四、美國法律是否亦認定右揭收養行為無效，應依美國法律之規
    定，本院不予置喙。又原告己○○是否因出於錯誤而出養被
    繼承人石再興及被告乙○○○○　○○○○○○○、甲○○○○　○○○○○○○有否
    扶養被繼承人石再興之行為，均對右揭無效之收養行為不生
　　影響，故本院對此部分不再逐一論述，併此敘明。
五、據上論結，原告之訴為有理由，爰依民事訴訟法385條第1項
    前段、第78條，判決如主文。
中　　華　　民　　國　　94　　年　　12　　月　　27　　日
                  家事法庭法　官  彭振湘
右正本證明與原本無異
如對本判決上訴，須於判決送達後20日內向本院提出上訴狀。
中　　華　　民　　國　　94　　年　　12　　月　　27　　日
                          書記官  蕭伊舒
